【裁判字號】    97,上重訴,35
【裁判日期】    971120
【裁判案由】    殺人
【裁判全文】
臺灣高等法院刑事判決                97年度上重訴字第35號
  上  訴  人
  即  被  告  丙○○
                      （現於臺灣臺北看守所羈押中）
  選任辯護人  蔡柱律師
  上  訴  人
  即  被  告  甲○○
                      （現於臺灣臺北看守所羈押中）
  選任辯護人  楊貴森律師
  上  訴  人
  即  被  告  丁○○
                      （現於臺灣臺北看守所羈押中）
  選任辯護人  呂康德律師
  上  訴  人
  即  被  告  乙○○
                    （現另案於台灣台北看守所執行中）
  選任辯護人  李晉安律師
上列上訴人因殺人案件，不服臺灣桃園地方法院96年度重訴字第
45號，中華民國97年7月4日第一審判決（起訴案號：臺灣桃園地
方法院檢察署96年度偵字第6466號），提起上訴，本院判決如下
：
    主  文
原判決撤銷。
丁○○、丙○○、甲○○、乙○○共同殺人；丁○○，處無期徒
刑，褫奪公權終身；丙○○，累犯，處有期徒刑拾伍年，禠奪公
權捌年；乙○○，處有期徒刑拾貳年，褫奪公權伍年；甲○○，
累犯，處有期徒刑拾年陸月，褫奪公權肆年。
    事  實
一、丙○○（綽號「大豬」）前於民國（下同）91年間，因犯妨
    害公務案件，經臺灣桃園地方法院於93年1月7日以92年易緝
    字第152號判處有期徒刑4月確定，而於93年10月13日易科罰
    金執行完畢。甲○○（綽號「鱷魚」）前於93年間，因犯竊
    盜、搶奪、贓物罪，分別經臺灣桃園地方法院於94年 2月16
    日以93年訴字第1654號判處有期徒刑 8月、9月、3月，應執
    行有期徒刑1年6月確定；另於93年間，因犯施用第一級毒品
    罪，經臺灣桃園地方法院於93年11月22日以93年訴字第1567
    號判處有期徒刑6月確定，上開罪刑接續執行，於95年 6月8
    日縮刑期滿假釋出監，迄95年 7月29日假釋期滿未經撤銷，
    所餘刑期視為執行完畢。
二、詎丙○○、甲○○均不知悔改，於96年 2月25日凌晨2、3時
    許，甲○○與丙○○及林福興（丙○○之兄，現由臺灣桃園
    地方法院通緝中）在桃園縣桃園市○○路某卡拉OK店內飲酒
    ，席間甲○○接獲高志豪電話邀見，林福興在旁聽聞遂表示
    因日前遭高志豪所唆使之人毆打，欲一同前往桃園市鎮○街
    6巷4號1樓（為高志豪之舅舅楊弘州之表兄池進甫之住處）
    找高志豪理論。丙○○旋以行動電話聯絡另於桃園市○○路
    世紀舞廳內飲酒之友人乙○○及丁○○，表示因遭高志豪毆
    打，要求乙○○及丁○○同往助勢問罪，即與乙○○約定於
    桃園市○○街東門國小前會合。丙○○、甲○○、林福興三
    人遂於同日凌晨3時許駕車抵達桃園市鎮○街 6巷4號附近，
    由甲○○先下車前往高志豪住處查看，而丙○○、林福興於
    停車時恰見高志豪自附近巷內走出，遂上前質問高志豪「為
    何找人毆打林福興」之事，雙方頓起口角，丙○○、林福興
    即出拳毆擊高志豪（此部分未據高志豪提出告訴），高志豪
    受襲旋即奔走逃逸，丙○○與林福興則自後追逐，途中遇前
    往池進甫住處查看而歸之甲○○，以及甫駕車到場之乙○○
    與丁○○。丙○○、林福興、甲○○三人向乙○○、丁○○
    指示高志豪之住處後，即先行前往池進甫住處，待到達後，
    丙○○、林福興遂質問在場與池進甫、簡志賢泡茶聊天之楊
    弘州「你姪子高志豪有無在該處」，經楊弘州告知高志豪不
    在該處，丙○○即接續逼問楊弘州「為何你是高志豪舅舅，
    卻不知其下落」等語，惟楊弘州仍口氣強硬不告知高志豪下
    落，丙○○、林福興因遍尋不著高志豪，怒氣未消，遂與楊
    弘州發生口角，於此同時，甲○○則至門口引領甫停好車之
    乙○○、丁○○進入屋內；丙○○隨即並與楊弘州就多年前
    楊弘州打瞎其左眼之事發生嚴重爭執，遂拾起桌上之鐵湯匙
    作勢插向楊弘州之眼睛，然為楊弘州以手擋開。丙○○、林
    福興、丁○○、乙○○、甲○○等人均可預見若持續毆打他
    人頭部之身體重要部位，或以磚頭連續重擊他人腦部，極可
    能致人死亡之情，因見楊弘州態度強硬，且在肢體上極力反
    抗，丙○○、林福興、乙○○、甲○○、丁○○遂生縱使楊
    弘州遭磚頭砸擊及多人徒手持續毆打而死亡，亦不違背其本
    意之殺人間接故意，且基此犯意聯絡，由丙○○、林福興二
    人壓住楊弘州之身體，並以拳頭毆打楊弘州之臉部、頭部等
    處；乙○○則拾起該處之紅色塑膠椅一張交予林福興，供林
    福興持之毆打楊弘州之身體；丁○○則迴身至門外拾起一塊
    磚頭，衝至楊弘州身前，持磚頭朝楊弘州腦部猛砸下，致該
    磚頭一半碎落地上，仍手持所剩半塊磚頭持續朝楊弘州腦部
    敲擊，前後計均敲擊四、五下；在旁之丙○○、林福興、乙○○、甲○○於丁○○敲擊同時，均不顧楊弘州連聲向丙○○、林福興稱「對不起」道歉且無力反抗，不僅未以言語或
    以行動阻止丁○○，仍由林福興靠左側讓出空間由丁○○以
    磚頭砸擊楊弘州；丙○○則壓住楊弘州之右半邊身體，供丁○○持磚頭攻擊；乙○○、甲○○見在場之池進甫、簡志賢
    出言向丙○○等人討饒且有意上前搭救楊弘州，由乙○○出
    言向簡志賢、池進甫恫稱「沒有你們的事，不用管！」等語
    ，甲○○則回頭向簡志賢、池進甫瞪視，表示警告之意，乙○○、甲○○二人且故意站在丙○○、林福興、丁○○三人
    與簡志賢、池進甫二人之中間，以身體阻隔之方式阻止簡志
    賢、池進甫營救楊弘州，任令丁○○、丙○○等人持磚塊朝
    楊弘州頭部猛砸及徒手毆打楊弘州。嗣丙○○等五人見楊弘
    州不支，倒臥沙發上血流如注，並闔目無法動彈，始欲離去
    ，丙○○離去前尚且以腳往楊弘州身上一踹，方才偕同其餘
    四人逃離現場。池進甫等人旋將楊弘州緊急送醫急救，先送
    往聖保祿醫院再轉往署立桃園醫院急救均無效，即由家屬帶
    回家中，因頭部外傷（後枕部鈍器傷為致死傷）造成枕葉及
    腦幹鈍挫傷及嘔吐吸入，引起中樞及呼吸衰竭，於同日上午
    11 時10分許不治死亡。
三、案經桃園縣政府警察局桃園分局報請臺灣桃園地方法院檢察
    署檢察官相驗偵查起訴。
    理  由
壹、證據能力部分：
一、按被告以外之人於審判外之言詞或書面陳述，除法律有規定
    者外，不得作為證據，刑事訴訟法第 159條定有明文，另按
    刑事審判上之共同被告，係為訴訟經濟等原因，由檢察官或
    自訴人合併或追加起訴，或由法院合併審判所形成，其間各
    別被告及犯罪事實仍獨立存在，故共同被告對於其他共同被
    告之案件而言，為被告以外之第三人，本質上屬於證人（參
    照最高法院93年臺上字第5726號判決意旨）。故本案共同被
    告於警詢中所為之供述，之於其他共同被告而言，與證人簡
    志賢、池進甫於警詢中之供述相同，均屬被告以外之人於審
    判外所為之陳述，且公訴人未特予證明（自由證明）該等警
    詢筆錄具有較可信之特別情況，是依上開規定，證人簡志賢
    、池進甫及共同被告丙○○、丁○○、甲○○、乙○○各自
    於警詢筆錄之記載，就證明除自己外其他被告所構成犯罪之
    事實，固無證據能力。惟審酌證人簡志賢、池進甫於警詢中
    之供述，及被告丙○○、丁○○、甲○○、乙○○於警詢中
    之供述，均無證據認係非法取得，且其等業於原審法院審理
    時到庭具結後而為證述（被告等 4人均轉為證人而具結陳述
    ），並經被告及辯護人為交互詰問完畢，被告於訴訟上之程
    序權，已受保障，是上開共同被告及證人之供述，其瑕疵即
    經補正，而得作為其於審判期日所為證言之補強。
二、按被告以外之人於審判外之言詞或書面陳述，除法律有規定
    者外，不得作為證據，刑事訴訟法第159 條第1 項固有明文
    ，惟被告以外之人於偵查中向檢察官所為之陳述，除顯有不
    可信之情況者外，得為證據，同法第159 條之1 亦有明文可
    參。而依第159 條之1 傳聞法則例外之立法理由，乃檢察官
    代表國家偵查犯罪，原則上能遵守法定程序，且被告以外之
    人如具有具結能力，仍應依法具結，以擔保其據實陳述。故
    該條第2 項規定「除顯有不可信之情況外」，應係指被告以
    外之人於偵查中向檢察官所為之陳述，不論是言詞或書面，
    有未遵守法律規定之情形，即檢察官於偵查中所為之證據調
    查，須係出於違法取供者、或具有具結能力之被告以外之人
    ，未依法命其具結之情況，始無證據能力。查證人簡志賢（
    相字卷第62頁、偵字第6466號卷第28頁）、池進甫（相字卷
    第62頁、偵字第6466號卷第15頁），及共同被告丙○○（相
    字卷第66頁）、丁○○（偵字第6466號卷第15頁、31頁）、
    甲○○（相字卷第66頁、偵字第6466號卷第31頁）、乙○○
    （偵字第6466號卷第15頁、31頁），在臺灣桃園地方法院檢
    察署，經檢察官告知具結義務及偽證罪之處罰，供前或供後
    依法具結，此有卷附上開偵訊筆錄及證人結文在卷可參，雖
    經被告丙○○及丁○○之辯護人為被告爭執共同被告供述之
    證據能力，然未據被告、辯護人就前開證人及共同被告之陳
    述是否顯有不可信之狀況詳加釋明，參以上揭法條規定，本
    院亦得以證人簡志賢、池進甫及共同被告丙○○、丁○○、
    甲○○、乙○○於偵查中業經具結之證述採為本件證據。
三、按被告以外之人於審判外之陳述，雖不符前4 條之規定，而
    經當事人於審判程序同意作為證據，法院審酌該言詞陳述或
    書面陳述作成時之情況，認為適當者，亦得為證據，當事人
    、代理人或辯護人於法院調查證據時，知有第159 條第1 項
    不得為證據之情形，而未於言詞辯論終結前聲明異議者，視
    為有前項之同意，刑事訴訟法第159條之5定有明文。本件以
    下實體所認定之證據，如屬傳聞證據，因公訴人、被告及其
    選任辯護人均先後於本院準備程序中及審判期日表示無意見
    ，且迄至言詞辯論終結前亦未再聲明異議，而本院審酌上開
    證據資料製作時之情況，尚無違法不當之瑕疵，且為證明本
    件犯罪事實所必要，亦應認為有證據能力。
貳、實體部分：
一、訊據上訴人即被告丁○○、甲○○、丙○○及乙○○分別供
    承有於上開時地因被告甲○○接獲高志豪電話，被告乙○○
    接獲被告丙○○電話，而由被告丙○○及乙○○分別駕車搭
    載其餘人前往高志豪所居住之桃園市鎮○街6巷4號附近，抵
    達該處後，被告丙○○與其兄林福興先與高志豪發生衝突，
    被告丁○○、乙○○抵達現場後，其等遂與被害人楊弘州及
    其友人簡志賢、池進甫等人發生口角衝突，其間並由被告丁○○持磚頭敲擊被害人楊弘州頭部，被害人楊弘州因而受有
    上述傷害不治死亡等情，惟均否認有欲致被害人楊弘州於死
    之殺人犯意，被告丁○○辯稱：當時場面很混亂，伊看到林
    福興跟楊弘州打起來了，為了幫助林福興才隨手撿起磚塊打
    楊弘州，想教訓他一下，沒有要致他於死的意思云云；被告
    丙○○辯稱：當天伊只有打高志豪，後來進到池進甫家中要
    找高志豪時遇到楊弘州，伊只是問他高志豪人在哪裡，順勢
    拾起桌上鐵湯匙作勢插他眼睛，但伊沒有真的打他。林福興
    跟楊弘州發生爭執時，伊是把他們兩人拉開，沒有打他，也
    沒有壓住他讓丁○○打云云；被告甲○○辯稱：當天是高志
    豪打電話給伊說要找伊，伊請丙○○開車載伊過去找高志豪
    ，不是要去找死者。衝突發生時，伊在門外沒有動手，伊也
    沒有阻擋簡志賢、池進甫救人云云；被告乙○○辯稱：衝突
    發生時，伊站在簡志賢、池進甫跟死者楊弘州的中間，用身
    體擋他們兩人上前，是要避免打群架，不是要阻止他們上前
    救人。衝突突然發生，伊根本來不及阻止，當時伊沒有拿椅
    子給林福興，伊是把林福興的椅子搶下來云云。惟查：
(一)被害人楊弘州於上開時地因遭人毆打後傷重失去意識，經送
    往聖保祿醫院急救並轉往署立桃園醫院急救無效，由家屬帶
    回家中後不治死亡等情，此據證人戊○○、楊進財於警詢時
    證述在卷，而被害人楊弘州係因頭部外傷造成枕葉及腦幹鈍
    挫傷及嘔吐吸入，引起中樞及呼吸衰竭而死亡，致死傷為後
    枕部鈍器傷，致傷器與磚塊並不相違等情，亦經臺灣桃園地
    方法院檢察署檢察官會同法醫到場相驗，並解剖鑑定屬實，
    有該署相驗屍體證明書、法醫驗斷書及相驗報告書在卷可參
    （見偵字卷第6466號第56頁、他字卷第56頁），又被害人楊
    弘州之死因亦經法務部法醫研究所鑑定屬實，有該所解剖報
    告書暨相驗解剖照片15張附卷可考，並有案發地點現場照片
    共14張在卷可稽（見偵字第6466號卷第41頁、沙發上血跡照
    片、門版血跡噴濺痕照片、屋內陳設照片、兇器即磚頭照片
    詳他字卷）。
(二)被告丙○○、丁○○、甲○○、乙○○各人於被害人楊弘州
    遭毆打之過程所為之行為，業據證人簡志賢及池進甫於原審
    法院審理時到庭證述綦詳在卷：依證人簡志賢於原審法院審
    理時證稱：當時伊跟被害人楊弘州及池進甫在那邊喝茶，甲○○先進來，說要找高志豪，被害人就說高志豪不在，甲○○就轉頭出去，沒有多久丙○○、林福興及甲○○就一起進
    來要找高志豪，被害人說高志豪不在，丙○○就說『你是他
    舅舅，為何不知道高志豪去哪裡』，丙○○與林福興就與被
    害人起口角，丙○○就拿桌上的鐵湯匙要插被害人之眼睛，
    被害人用手擋開，所以沒有插到，但有沒有擦傷眼皮伊不知
    道，後來丙○○丟掉湯匙就以拳頭手打被害人臉部，是以左
    手抓住被害人衣服，右手打被害人的臉，被害人不斷說對不
    起，林福興也下去打，他們兩兄弟一人抓一邊的衣服，把被
    害人壓在椅子上，打到一半，甲○○就叫外面的人進來，有
    進來兩個人，就是乙○○跟丁○○（當庭指認），看到丙○○他們在打被害人，丁○○就出去外面拿一塊磚頭進來，朝
    被害人的頭上一直砸，打了4、5下，丁○○再砸磚頭的時候
    ，丙○○壓住被害人的右半身體，林福興退後讓出空間，讓
    丁○○拿磚頭砸被害人，磚頭本來是一塊，打了幾下之後磚
    頭斷裂，有部分掉到地上，他仍拿著握在手上的半塊繼續打
    。後來被害人整個人無法動彈，攤在椅子上，他們就轉頭出
    去了。丙○○要離開之前又用腳踢了被害人肚子一下。丙○○大約打了死者十幾下，林福興則是以拳頭打十幾下，後來
    用塑膠椅子打被害人的身體一下。甲○○當時他先擋在伊前
    面，他們打一打，後來就離開伊前面，但是沒有走出房子。
    當時我們試圖要上前去阻止他們，但是丙○○就說『沒有你
    們的事情，不要管。』甲○○當時就站在伊的前面，並且有
    轉頭過來看看伊，意思就是阻止伊去營救被害人。事發前伊
    跟池進甫及被害人三人環繞桌子坐，被害人跟池進甫是相對
    的坐著，我坐在他們兩人中間，林福興跟丙○○進來的時候
    ，直接走到被害人面前，並且把桌子拉開，茶水潑出來，我
    們就自然反應向後退並且站起來，甲○○是繞過池進甫站在
    伊的前面，站在伊跟池進甫之中間，他大概擋住伊的一半身
    體，但是站在靠伊比較近的地方，甲○○就眼睜睜看著被害
    人被打，也沒有出言阻止。乙○○則是站在池進甫的旁邊，
    沒有出聲也沒有出手阻止丁○○。乙○○與丁○○進來的時
    候他們其中一人說『沒有你們的事情，不要管。』，乙○○
    並有用手撥了一下池進甫，（檢察官問：池進甫作證的時候
    說，乙○○用椅子砸被害人，與你所述不符，有何意見？）
    當時甲○○擋住伊半個身子，伊只看到有人把椅子傳過去給
    林福興，沒有看到乙○○有拿椅子打人云云（見原審卷(二)第
    29至39頁）；證人池進甫於原審法院審理時證稱：伊看到丙○○及林福興進來之後問被害人楊弘州事情，他們兩人進來
    之後，被害人改坐在沙發上，接著他們兩人沒有說什麼就出
    手打被害人，就一直打，伊就跟丙○○說有話好好講…丙○○右手握拳打楊弘州的頭，左手拿著湯匙，但是沒有拿湯匙
    戳他，中間過程中，丙○○把湯匙丟掉，用雙手握拳打楊弘
    州的頭。林福興也一直用手打楊弘州的頭，楊弘州還跟丙○○及林福興道歉，被打的時候還一直道歉，道歉之後還是一
    直被打‧‧‧丁○○進來之後，就用手打楊弘州，之後又去
    外面拿磚頭進來，是用右手拿磚頭砸楊弘州的頭，砸了好幾
    下，不是用丟的，磚頭有破掉‧‧‧乙○○是用椅子砸楊弘
    州，是拿塑膠椅砸楊弘州的頭。丁○○拿磚頭砸楊弘州的時
    候，甲○○還在。楊弘州被打的時候，伊隔著一個茶几，跟
    丙○○講說之前的事情都已經跟你交代了，你來找楊弘州沒
    有道理，丙○○叫伊不要吵，去站在旁邊。伊在跟丙○○講
    這段話的時候，其他三個人還是繼續打楊弘州，他們打很快
    ，而且有四個人，伊無法阻擋，中間還隔著壹張茶几，伊也
    沒有辦法過去，簡志賢也勸丙○○兄弟不要再打，楊弘州還
    一直跟他們兄弟道歉云云（見原審卷(一)第279至293頁）。至
    證人池進甫於第一次原審法院證述時，雖稱：甲○○並沒有
    阻擋伊，伊身體是自由的云云，惟於原審法院97年6月17 日
    審理時，經傳訊證人簡志賢、池進甫到庭對質，關於甲○○
    部分，證人池進甫進一步證稱：甲○○有在現場目擊被害人
    被毆打，是打完前1、2分鐘才走…丙○○、丁○○、甲○○
    、乙○○他們四人是站在死者前面，中間還有張桌子，伊是
    坐在最外面，之前開庭伊說的可以自由活動是伊可以動作，
    但是當時我們被擋住，他們不讓我們去救人云云（見原審卷
    (二)第109頁）；關於被告丙○○、丁○○部分，證人池進甫
    則補充證稱：當時丁○○用磚頭打死者時，丙○○、林福興
    與丁○○都在前面，他們是一起並排打死者云云（見原審卷
    (二)第110頁），證人簡志賢亦證稱：丁○○拿磚頭進來打的
    時候，丙○○兄弟也仍然在動手云云（見原審卷(二)第110 頁
    ）等語明確。
(三)被告丙○○部分，業據證人池進甫與簡志賢如上證述甚詳，
    且互核所述大致相符，其等均謂被告丙○○與被害人楊弘州
    口角後，即出手開始毆打被害人，並曾持湯匙佯裝戳被害人
    眼睛，復於被告丁○○持磚頭砸擊被害人頭部時，竟以壓制
    被害人方式，對被告丁○○之攻擊行為提出助力，並仍繼續
    朝被害人毆打等節明確。雖被告丙○○否認有出手毆打被害
    人之行為，暨否認有壓制被害人供被告丁○○持磚塊敲擊之
    情，惟觀諸其於警詢時即坦承有毆打死者云云（見相字卷第
    14 、16、31、32頁），於偵訊時亦自承為教訓被害人，有
    毆打被害人云云（見相字卷第64、65頁）。而其餘被告亦有
    以證人身分具結證稱被告丙○○確實有出手毆打被害人之情
    節：依被告乙○○於原審法院審理時具結證稱：伊到門口後
    ，就聽到裡面有爭吵，進去的時候，林福興與丙○○就在打
    死者云云（見原審卷(二)第68頁）；被告甲○○亦於偵查時具
    結證稱：一開始伊跟丙○○、林福興進去，他們二人在打死
    者云云（見相字卷第64頁）。又關於被告丙○○在毆打被害
    人過程中，確實提及被害人在被告丙○○少年時期打瞎其左
    眼之事，此據被告丙○○於警詢時坦承是想到被害人弄瞎其
    眼睛因此懷恨在心，故出手毆打被害人一節明確（見相字卷
    第16頁），且被告乙○○於原審法院審理時亦證稱：當時有
    提到死者打瞎丙○○眼睛之事云云（見原審卷(二)第70至71頁
    ），而證人池進甫亦證稱伊勸架時曾說死者過去的事情都已
    經跟丙○○處理了，本次跟死者沒有關係等語綦詳，足徵被
    告丙○○於衝突發生當時確實仍對被害人曾致其眼睛失明之
    事懷抱舊恨，雖得預見若持續毆打被害人頭部之身體重要部
    位，或以磚頭連續重擊其腦部，極可能致被害人死亡之情，
    惟仍萌生雖被害人遭磚頭砸擊及多人徒手持續毆打可能死亡
    ，亦不違背其本意之殺人間接故意，而由其徒手持續毆打被
    害人，暨將被害人壓制住以供被告丁○○持磚頭敲擊被害人
    頭部。
(四)被告丁○○以磚頭敲擊被害人頭部4、5下之部分，業據證人
    簡志賢、池進甫二人證述綦詳如上，核與證人簡志賢於偵查
    時所述一致（見偵字第8249號卷第80頁），被告丙○○於原
    審法院審理時亦具結證述丁○○確有持磚頭敲擊被害人頭部
    云云（見原審卷(一)第325、327頁），此被告丁○○亦自承有
    於衝突中持磚頭敲擊被害人頭部（惟僅坦承2、3下），是被
    告丁○○之犯行，亦堪認定。
(四)被告甲○○聽從被告丙○○之指示呼叫被告丁○○、乙○○
    進入屋內，於被告丙○○、丁○○毆打被害人時，並未離開
    屋內，不僅在場，且以身體阻隔證人簡志賢、池進甫救護被
    害人之行為，復未出言或出手阻止被告丁○○、丙○○等人
    毆打被害人，此據證人簡志賢、池進甫證述明確，已如前述
    ，亦與證人簡志賢於偵訊時所述相符（見偵字第8249號卷第
    81 頁）。而被告丙○○於原審法院審理時雖證稱當時甲○○站在池進甫之身前云云（見原審卷(一)第331頁），核與證
    人簡志賢所述被告甲○○所站立之位置不同，惟此可能係因
    被告丙○○正專注於毆打被害人，因而就被告甲○○所站之
    正確位置與證人簡志賢所述有所出入，此部分應以證人簡志
    賢所述為準，惟此無礙於被告甲○○確實站立於證人簡志賢
    、池進甫二人身前阻擋其等營救被害人之基本事實。被告甲○○雖辯稱當時伊站在門口，視線向外看，並未注意屋內之
    事云云，然以案發當時時值凌晨3時許之夜半，屋外應已人
    聲稀疏，而屋內發生如此嚴重鬥毆情事，被告甲○○身為被
    告之友人，亦認識被害人，是否可能為門外事物所吸引，即
    置身事外，而就屋內所發生之事無動於衷，實與常情未合，
    且以案發當日高志豪以電話邀見被告甲○○，在旁之林福興
    表示因曾遭高志豪唆使之人毆打，欲一同前往高志豪當時所
    在之上址住處找高志豪理論，即由被告丙○○駕車搭載被告
    甲○○與林福興前往該處，嗣被告丙○○與林福興於到達該
    處停車時適見高志豪，雙方因而起衝突，高志豪趁隙逃逸後
    ，被告甲○○返回見狀，惟仍帶領被告丙○○、林福興二人
    前往高志豪之住處（即池進甫住處），欲找被害人楊弘州查
    問高志豪之去處，惟為被害人楊弘州所拒，被告丙○○、林
    福興因而與被害人楊弘州發生嚴重爭執，並予毆打，而被告
    甲○○見狀，復依被告丙○○之指示引領隨後趕至現場之被
    告乙○○、丁○○二人進入屋內，並因而參與毆打被害人楊
    弘州，被害人楊弘州終因頭部受重創而不治死亡，是綜合上
    開證據，被告甲○○所辯其與本件毆打被害人楊弘州死亡之
    犯行無涉，乃屬畏罪卸責之詞，殊不可採，其犯行亦堪認定
    。
(五)被告乙○○如何參予毆打被害人楊弘州，業據證人池進甫、
    簡志賢證述甚詳如上，被告乙○○雖辯稱並無拿塑膠椅交給
    林福興敲擊被害人楊弘州云云，惟查被告乙○○於偵查中自
    承有拿塑膠椅嚇唬被害人云云（見他字卷第86頁），此亦據
    被告丙○○於原審法院審理時證述明確在卷（見原審卷(一)第
    325 頁），又依證人簡志賢於原審法院審理時證稱：（檢察
    官問：池進甫證稱乙○○用椅子砸死者，有何意見？）伊只
    看到有人將椅子傳給林福興，林福興始持椅子砸被害人，伊
    沒看到乙○○拿椅子打人云云，應可認當時被告乙○○僅持
    椅子嚇唬被害人楊弘州，而後將椅子交予林福興，供林福興
    持之砸向被害人之情節屬實。至證人池進甫所稱被告乙○○
    以椅子攻擊被害人一事，應屬其視線遭遮擋或記憶不清所致
    。而被告乙○○出聲叫簡志賢、池進甫均不要插手，並以身
    體阻隔其等上前救助被害人之事，自始至終亦無阻止被告丙○○、丁○○等人打被害人情節，此據被告乙○○自承在卷
    （見原審卷(二)第68、70、75頁），並據證人簡志賢、池進甫
    均證稱被告乙○○確實有說「沒有你們的事，到旁邊去，不
    要管」等語，及以身體阻止渠等靠近，並且未阻止丙○○、
    丁○○等人毆打被害人等節明確（見原審卷(二)第33、34、35
    、109頁、卷(一)第86、292頁）。雖被告乙○○辯稱：伊阻止
    簡志賢、池進甫上前，是要避免打群架，而沒有上前去阻止
    ，係怕被丙○○等人打到云云，惟觀諸其自承知道被丙○○
    叫去目的，就是要去打人明確（見原審卷(二)第75頁、偵字第
    8249號卷第81-1頁），足認其上揭辯稱，顯屬臨訟杜撰，且
    不合常理，不足採信，是其犯行亦堪認定。
(六)按意思之聯絡並不限於事前有所謀議，即僅於行為當時有共
    同犯意之聯絡者，亦屬之，且其表示之方法，亦不以明示通
    謀為必要，即相互間有默示之合致，亦無不可。意思之聯絡
    ，並不限於事前有所謀議，即僅於行為當時有共同犯意之聯
    絡者，亦屬之，且其表示之方法，亦不以明示通謀為必要，
    即相互間有默示之合致，亦無不可。又共同正犯之成立，祇
    須具有犯意之聯絡，行為之分擔，既不問犯罪動機起於何人
    ，亦不必每一階段犯行，均經參與。共同實施犯罪行為之人
    ，在合同意思範圍內，各自分擔犯罪行為之一部，相互利用
    他人之行為，以達其犯罪之目的者，即應對於全部所發生之
    結果，共同負責（參照最高法院73年台上字第2364號判例、
    85 年度台上字第5095號判決、34年上字第862號、28年上字
    第3110號、32年上字第1905號判例意旨）。查本件被告丁○○持磚頭衝向被害人，並開始以磚頭砸擊被害人頭部時，被
    告林福興退讓出空間供丁○○砸擊被害人，而被告丙○○竟
    壓住被害人身體供被告丁○○施暴，徵以當時被告丙○○論
    及其左眼遭被害人打瞎之舊事，足見其懷恨甚深，是故，被
    告丙○○及林福興於前往找高志豪理論時，固無欲殺人之犯
    意，而渠等於向被害人楊弘州查問高志豪去處，惟為被害人
    所拒，致因而與被害人發生爭執，並因而出手毆打被害人，
    僅此被告丙○○及林福興實無即有欲殺害被害人之犯意，然
    被告丙○○及林福興當得預見被害人遭磚頭砸擊及其等多人
    持續毆打有可能致死，而此結果之發生亦不違背其本意之殺
    人之間接故意，應堪認定。至被告甲○○不僅引領乙○○、
    丁○○等人入內，被告乙○○則將塑膠椅提供予林福興毆打
    被害人，顯見被告甲○○、乙○○二人自始即參與毆打被害
    人之計畫，又於被害人遭磚塊及拳頭毆打之際，一同立於被
    告丙○○等人身後，以身體阻止簡志賢、池進甫上前搭救，
    被告乙○○並出聲嚇阻簡志賢、池進甫不准輕舉妄動，是被
    告甲○○、乙○○均有為被告丁○○等人殺害被害人之犯行
    為排除妨害行為之舉動；況被害人遭丁○○以磚頭砸擊次數
    並非單一，而係數次，被告甲○○、乙○○若欲阻止，自有
    時間與空間加以阻止，詎其等不僅未阻止，反於被害人已連
    聲求饒之情形下，竟在旁阻止證人營救，縱置被害人死亡之
    結果亦在所不惜，渠等業將被告丁○○、丙○○等人之犯行
    視為自己犯行之一部分，以遂其犯罪目的，足認被告甲○○
    、乙○○同有殺害被害人之未必故意，又本件被告丁○○持
    磚頭朝被害人楊弘州頭部猛砸數下，其就被害人楊弘州可能
    因而死亡之情應有預見，此被告丁○○於原審法院審理時經
    法官詢之「用磚頭猛打頭部，是否認為可能打死人？」，被
    告丁○○亦自承「有可能」，足見被告丁○○就本件被害人
    可能因其以磚頭猛砸頭部之行為可能發生死亡之結果有所預
    見，而被告丁○○既係因接獲被告丙○○之電話始趕赴現場
    ，其與被害人楊弘州前復無何深仇大恨，其就本件殺害被害
    人楊弘州應無直接故意之可言，而僅有間接故意甚明。而被
    告等5人並均係待被害人已失去意識，無法動彈後，始一同
    離去，揆諸前揭實務見解，被告丁○○、丙○○、甲○○、
    乙○○均有以默示之意思合致，於行為當時取得犯意之聯絡
    ，就殺害被害人之犯行有共同之犯意聯絡與行為之分擔，堪
    以認定。
  綜上所述，被告丁○○、丙○○、甲○○、乙○○上揭所辯各
  節，顯均無可採。事證明確，被告丁○○、丙○○、甲○○、
  乙○○上開犯行，均堪以認定。
二、核被告丙○○、丁○○、甲○○、乙○○所為，均係犯刑法
    第271條第1項之殺人罪。本件被告丁○○、丙○○、甲○○
    、乙○○及林福興，基於殺人之間接故意，於行為當時，相
    互間取得犯意聯絡及行為分擔，均應論以共同正犯。至被告
    等人殺人行為之傷害事實，應為殺人行為所吸收，不另論罪
    （參照最高法院23年上字2783號判例意旨）。又被告丙○○
    、甲○○各有如事實欄所載之犯罪前科與執行情形，有本院
    被告前案紀錄表在卷可稽，其等各於有期徒刑執行完畢後5
    年內，故意再犯本案有期徒刑以上之罪，均應論以累犯，除
    法定本刑為死刑、無期徒刑依法不得加重外，並就法定刑有
    期徒刑部分加重其刑。原審對被告丙○○、丁○○、甲○○
    、乙○○四人予以論罪科刑，固非無見，惟查：本件被告丙○○、丁○○、甲○○、乙○○四人本並無殺害被害人楊弘
    州之直接故意，惟渠等均可預見若持續毆打他人頭部之身體
    重要部位，或以磚頭連續重擊他人腦部，極可能致人死亡之
    情，因見被害人楊弘州態度強硬，且在肢體上極力反抗，被
    告丙○○、林福興、乙○○、甲○○、丁○○遂生縱使被害
    人楊弘州遭磚頭砸擊及多人徒手持續毆打而死亡，亦不違背
    其本意之殺人間接故意，且基此犯意聯絡，而為本件上開犯
    行，原審於事實欄內原亦認被告丙○○、乙○○、甲○○、
    丁○○與林福興等人均可預見若持續毆打他人頭部之身體重
    要部位，或以磚頭連續重擊他人腦部，極可能致人於死之情
    ，而仍基於未必故意犯之，惟復認被告丁○○持磚頭朝被害
    人楊弘州腦部猛砸，係基於殺人之直接犯意，又認被告丙○○、乙○○、甲○○與林福興未以言語或以行動阻止被告丁○○，仍與被告丁○○共同基於此殺人之犯意聯絡，而為本
    件上開犯行，前後認定不相一致，自有未洽，是被告丙○○
    、丁○○、甲○○、乙○○等人上訴意旨猶執陳詞均否認有
    殺人之犯意，固均無理由，惟原判決既有可議，自應由本院
    予以撤銷改判，爰審酌被告丙○○、丁○○、甲○○、乙○○四人之素行、犯罪之動機、目的、手段，本件被告丙○○
    與被害人楊宏洲之爭執，僅因被害人不欲告知高志豪之去處
    ，即對被害人行兇，其犯行兇暴，面對被害人求饒仍未露絲
    毫同情，考量其致被害人於死亦在所不惜之主觀心態，且犯
    後猶飾詞閃躲，供詞前後矛盾，僅思將罪責推卸，並無悔意
    ；被告丁○○持磚塊行兇，行為乖戾兇狠，其行為並為致死
    主因，惟犯後尚知坦承部分犯行，已知悔意；被告甲○○則
    負責為丁○○、乙○○引路，雖未直接毆打被害人，犯罪情
    節較其他被告為輕，惟阻擋簡志賢、池進甫救護被害人，犯
    後亦飾詞圖卸，未見悔意；被告乙○○除持塑膠椅一張交予
    林福興，以供毆打被害人外，並出言阻擋簡志賢、池進甫欲
    搭救被害人之舉，為其他被告排除障礙，行為惡劣，犯後雖
    坦承部分犯行，略有悔意，惟仍否認犯罪；並審酌被告四人
    迄今未與被害人家屬達成和解或賠償被害人家屬損害，被害
    人家屬遭逢天人永隔，哀痛逾恆，蒙受鉅大身心創傷等一切
    情狀，各量處如主文第二項所示之刑。被告丁○○因所宣告
    之刑為無期徒刑，爰依刑法第37條第1項規定宣告禠奪公權
    終身；又本院審酌被告丙○○、甲○○、乙○○所犯本件之
    罪之犯罪情節，認有宣告褫奪公權之必要，併依刑法第37
    條第2項規定，各宣告褫奪公權8年、5年及4年。另扣案之磚
    塊，雖係被告丁○○用以砸擊被害人之物，惟係其隨地拾起
    ，並非被告所有之物，爰不併予宣告沒收。
據上論斷，應依刑事訴訟法第369條第1項前段、第364條、第299
條第1項前段，刑法第28條、第271條第1項、第47條第1項、第37
條第1項、第2項，判決如主文。
本案經檢察官姜貴昌到庭執行職務。
中    華    民    國    97    年    11    月    20    日
                  刑事第五庭    審判長法  官   吳  敦
                                      法  官   陳春秋
                                      法  官   張傳栗
以上正本證明與原本無異。
如不服本判決，應於收受送達後10日內向本院提出上訴書狀，其
未敘述上訴之理由者並得於提起上訴後10日內向本院補提理由書
（均須按他造當事人之人數附繕本）「切勿逕送上級法院」。
                                      書記官  鄒賢英
中    華    民    國    97    年    11    月    20    日
附錄：本案論罪科刑法條全文
中華民國刑法第271條：
殺人者，處死刑、無期徒刑或10年以上有期徒刑。
前項之未遂犯罰之。
預備犯第一項之罪者，處2年以下有期徒刑。


司法院資訊處製作；財團法人民間司法改革基金會備份。
